臺灣高等法院刑事判決
110年度上訴字第973號
上訴人  臺灣基隆地方檢察署檢察官
上訴人  
即被告  A
上列上訴人因被告家暴妨害自由案件，不服臺灣基隆地方法院
109年度易字第465號，中華民國109年12月17日第一審判決（起
訴案號：臺灣基隆地方檢察署109年度偵字第67號）提起上訴，
判決如下：
    主  文
上訴駁回。
    理  由
一、本院審理結果，認原審以被告A 男成年人故意對兒童犯強制
    罪，處拘役20日，如易科罰金，以新臺幣（下同）1千元折
    算1日，認事用法均無不當，應予維持，並引用附件原判決
    記載之犯罪事實、證據及理由。
二、檢察官上訴意旨略以：被告強令年僅00歲之被害人罰跪於公
    車站，並高舉自己書寫的「我是乞丐」紙張，人群圍觀，嚴
    重侵害被害人之人格發展，惡性重大。始終未認錯，對保護
    兒童之政府機關要求及探視均堅持拒絕，犯後態度不佳，應
    從重量刑。被告上訴內容概要：重視教養問題，動機是希望
    他們把功課寫好，不知這樣違法，沒有要傷害孩子的意思，
    請從輕量刑。
三、本院之論斷：
(一)被告長期以責打方式管教子女B女、C男，民國102年至106年
    間，多次遭通報兒童少年及高風險家庭保護；106年間因傷
    害B女犯行，經台灣基隆地方檢察署檢察官緩起訴處分，並
    命向公庫支付5千元，有本院被告前案紀錄表可憑，並非初
    犯，又再實行相類犯行，檢察官上訴認應從重量刑自屬合理
    ；然而被告觀念偏差，除應予刑罰制裁外，實更應由社會安
    全機制介入矯正；刑責方面，相較於前次之傷害犯行所處5
    千元，原審判處拘役20日，應認已經加重處罰。
(二)被告否認犯行之辯解，已經原審詳細論述不足採信的理由。
    而被告成年人故意對兒童犯強制罪，依兒童及少年福利與權
    益保障法第112條第1項前段規定，應加重刑罰，最重得處4
    年6月有期徒刑，原審對於教養觀念偏差、一犯再犯的被告
    量處拘役20日，已經從輕量刑。
(三)檢察官、被告上訴，各求為更重、更輕處刑，核均無理由，
    應予駁回。
據上論斷，依刑事訴訟法第373條、第368條，判決如主文。
本案經檢察官陳虹如提起公訴，檢察官張長樹提起上訴，檢察官
李吉祥到庭執行職務。
中　　華　　民　　國　　110 　年　　5 　　月　　12　　日
    　　　　　　　　　刑事第二庭審判長法　官  周盈文
　　    　　　　　　　　　　　　　　  法　官  錢建榮
  　　　    　　　　　　　　　　　　  法　官  郭豫珍
以上正本證明與原本無異。
如不服本判決，應於收受送達後20日內向本院提出上訴書狀，其
未敘述上訴之理由者並得於提起上訴後20日內向本院補提理由書
（均須按他造當事人之人數附繕本）「切勿逕送上級法院」。
                                      書記官  葉書豪
中　　華　　民　　國　　110 　年　　5 　　月　　12　　日
附件：原判決　　　
臺灣基隆地方法院刑事判決　
109 年度易字第465 號
公　訴　人　臺灣基隆地方檢察署檢察官
被　　　告　A 男（真實姓名年籍詳卷）
上列被告因家庭暴力之強制案件，經檢察官提起公訴（109 年度
偵字第67號），本院判決如下：
    主  文
A 男成年人故意對兒童犯強制罪，處拘役貳拾日，如易科罰金，
以新臺幣壹仟元折算壹日。
    事  實
一、A 男（真實姓名年籍詳卷）為B 女(00年生，真實姓名年籍
    詳卷)及C男(00年生，真實姓名年籍詳卷)之父，屬家庭暴力
    防治法第3 條第3 款所稱直系血親之家庭成員，A 男平日即
    會以打罵之方式，懲處B 女、C 男，造成其等對於A 男之威
    權管教有所畏懼。於民國108 年11月4 日上午某時許，A 男
    因認B 女學習成效不彰，C 男亦未盡督促B 女之責，竟基於
    強制之犯意，利用前述B 女、C 男對其威權之畏懼，壓制 B
    女、C 男之意思決定自由，先將B 女、C 男帶至基隆市○○○○
     0樓，命B 女、C 男書寫「我是乞丐」或「我當乞丐」字樣
    （起訴書漏未記載「我當乞丐」部分）於悔過書上，嗣於同
    日中午12時37分許，又命B 女、C 男罰跪在基隆市○○區○○路
    ○○循環站旁，並手舉上開寫有「我是乞丐」或「我當乞丐」
    字樣之悔過書，以此脅迫方式使B 女、C 男行罰跪及手舉悔
    過書等無義務之事，於B 女、C 男罰跪約5 分鐘後，人群逐
    漸圍觀，A 男方帶B 女、C 男離開。
二、案經兒童及少年福利主管機關即基隆市政府訴由臺灣基隆地
    方檢察署檢察官偵查起訴。
    理  由
壹、證據能力
    按被告以外之人於審判外之陳述，雖不符刑事訴訟法第 159
    條之1 至第159 條之4 之規定，而經當事人於審判程序同意
    作為證據，法院審酌該言詞陳述或書面陳述作成時之情況，
    認為適當者，亦得為證據。當事人、代理人或辯護人於法院
    調查證據時，知有刑事訴訟法第159 條第1 項不得為證據之
    情形，而未於言詞辯論終結前聲明異議者，視為有前項之同
    意，刑事訴訟法第159 條之5 定有明文。查本判決所引用被
    告以外之人於審判外作成之相關供述證據，雖屬傳聞證據，
    惟公訴人、被告A 男於本院準備程序、審判期日均未對證據
    能力有所爭執，亦未於言詞辯論終結前聲明異議，本院審酌
    上開證據資料製作時之情況，尚無違法不當及證明力明顯過
    低之瑕疵，亦認為以之作為證據應屬適當，故認前揭證據資
    料均有證據能力。又本判決其餘所引用之非供述證據，查無
    違反法定程序取得之情形，亦均認具證據能力。
貳、實體事項
一、訊據被告矢口否認有何公訴意旨所指犯行，辯稱：B 女、 C
    男沒有將功課寫好，所以108 年11月4 日我幫他們2 人向學
    校請假，到中午他們把功課寫好，我為了給他們警惕，問他
    們「我帶你們去循環站跪10分鐘好不好」，他們回答「好」
    ，我才帶他們去，如果他們說不要，我就不會帶他們去了。
    乞丐的牌子雖然是我叫他們寫的，但重點是不好好寫功課，
    以後可能是乞丐，而不是現在是乞丐。此外，我原本拍小孩
    受罰的照片給老師，是要證明請假原因，沒想到老師卻通報
    社工，社工因此聯絡我說不可以這樣對小孩，我也允諾，並
    主動到市政府說明，還受到上親職教育的處罰，基隆市政府
    應該不能再對我提告云云，經查：
㈠、A 男為B 女及C 男之父，於108 年11月4 日上午某時許， A
    男因認B 女學習成效不彰，C 男亦未盡督促B 女之責，即先
    將B 女、C 男帶至基隆市○○○○ 0樓，叫B 女、C 男書寫「我
    是乞丐」或「我當乞丐」字樣於悔過書上，嗣於同日中午12
    時37分許，又叫B 女、C 男罰跪在基隆市○○區○○路○○循環站
    旁，並手舉上開悔過書，於B 女、C 男罰跪約 5分鐘後，人
    群逐漸圍觀，A 男方帶B 女、C 男離開等情，為被告所是認
    ，核與證人即被害人B 女、C 男於偵訊時之證述大致相符，
    並有兒少保護案件通報表、兒少保護個案工作（服務）紀錄
    表、請假證明翻拍照片、現場照片等件在卷可稽（見109 年
    度偵字第67號卷【下稱偵67卷】第23至38頁），此部分事實
    先堪認定。
㈡、被告利用B 女、C 男對其威權之畏懼，壓制B 女、C 男之意
    思決定自由：
  ⒈按以強暴、脅迫使人行無義務之事或妨害人行使權利者，犯
    強制罪，刑法第304 條第1 項定有明文。而所謂脅迫，乃指
    言語或舉動足以使被脅迫者發生懼怕，致陷於不能不遵從之
    狀態，而為此言語舉動之人，亦必有使他人身體上或精神上
    受其壓迫發生懼怕之故意。
  ⒉證人B 女於偵訊時證稱：平常在家裡爸爸有時會打我，有些
    事情爸爸講了很多次，或是我數學不好，爸爸教3 次我還不
    聽話，就會叫我去陽台過夜，爸爸也會打C 男，如果C 男沒
    有把我教好也會被爸爸打。之前爸爸有帶我跟C 男到○○附近
    ，那邊還有公車，叫我跟C 男跪在公車站的柱子旁邊，並舉
    1 個寫著乞丐的牌子，牌子是我跟C 男在○○0 樓寫的，我不
    知道乞丐是什麼意思，但爸爸叫我罰跪時，很多人經過，我
    會感到不舒服，也會覺得丟臉。我有一點點怕爸爸打我，希
    望爸爸能用講的，不要用打的方式，我會想回原來的家（B 
    女經安置中）等語。
  ⒊證人C 男於偵訊時證稱：平常在家裡爸爸有時會打我，因為
    我做錯事或不聽話，有時只打我，有時打我跟B 女。之前爸
    爸因為我沒有把B 女教好，爸爸就叫我跟B 女去○○附近罰跪
    ，還叫我們舉牌子，牌子上寫我是乞丐，我知道乞丐的意思
    ，罰跪當時很多人走來走去，我覺得很丟臉。我會怕爸爸打
    我，但我還是想回原本的家（C 男經安置中）等語。
  ⒋被告於本院準備程序自承：我們之前住在臺東時，我確實會
    打罵B 女、C 男等語（見本院卷第29頁），併參諸上揭證人
    B 女、C 男之證言，足見被告平日即會以打罵之方式，懲處
    B 女、C 男。
  ⒌又證人B 女、C 男均證述畏懼被告打其等，希望有事情被告
    能用講的，可徵被告打罵之管教方式，已造成B 女、C 男之
    恐懼。復考量B 女、C 男案發時分別為00歲、0 歲之兒童，
    其等均無自主生活之能力，日常僅能仰賴雙親照顧，在求助
    無門之下，遭受被告打罵形式之管教，已足使其等對於被告
    之威權，心生畏懼或有所顧忌，而不得不遵從被告之指示。
  ⒍況證人B 女、C 男均證稱對於上開於公眾場合遭罰跪、舉牌
    一事感到丟臉，可見其等雖年紀尚幼，但仍能認知此行為帶
    有羞辱之性質，因而感到丟臉、羞恥，衡情若非其等主觀上
    認為僅有聽從被告之命令一途，絕不至於如此自我羞辱，益
    徵案發時B 女、C 男之意思決定自由，確遭被告之威權所壓
    制，而難期待其等拒絕服從被告。
  ⒎另依卷附兒少保護個案工作（服務）紀錄表（見偵67卷第43
    至46頁）可知，被告曾於案發前即107 年5 月22日敲打B 女
    之頭部，致B 女頭部疼痛、同年8 月29日命B 女、C 男在郵
    局外罰站等不當管教行為，經通報基隆市政府，並由社工介
    入訪談，此情亦為被告供認不諱（見偵67卷第64頁），是被
    告對於其之管教方式不當應有所認知，卻仍執意於本案為更
    為極端之不當管教（逾越懲戒權部分，詳如後述），可見其
    主觀上確有藉由其威權管教，使B 女、C 男須服從其命令之
    脅迫故意。
  ⒏從而，被告利用B 女、C 男對其威權之畏懼，壓制B 女、 C
    男之意思決定自由，命令B 女、C 男為上開罰跪及手舉悔過
    書之行為，以此脅迫方式致其等行無義務之事一節，堪以認
    定。
㈢、被告以上開方式懲處B 女、C 男，顯已逾越懲戒權之合法範
    圍，而具違法性：
  ⒈按父母對於未成年之子女，有保護及教養之權利義務；父母
    得於必要範圍內懲戒其子女，民法第1084條第2 項及第1085
    條分別定有明文。是以，父母得於必要之範圍內懲戒其子女
    ，而所謂「必要範圍」，基於民法賦予父母懲戒權之目的係
    在於保護教養子女，而非將子女視為父母之財產而得任意加
    以懲戒，應解為必須在保護教養必要之範圍內，按子女之家
    庭環境、性別、年齡、健康及性格、過錯之輕重等情狀定其
    程度，如果逾越必要之範圍為過度懲戒，例如採用傷害身體
    或危害生命之殘忍苛酷手段時，則為親權之濫用，自非依法
    懲戒之行為，不得阻卻違法而應負刑事責任，即使父母行使
    懲戒權之原因肇因於子女之忤逆行為，亦應同此解釋。
  ⒉B 女、C 男案發時分別為00歲、0 歲之兒童，其等本就極為
    稚嫩，而處於身心發育之重要階段，且B 女尚具輕度智能障
    礙，有兒少保護案件通報表附卷可考（見偵67卷第23頁），
    更須父母耐心之照護、教導，被告既身為B 女、C 男之父，
    理應對B 女、C 男投注心力，循循善誘並採取適當之教育措
    施，縱有懲戒必要，亦應採取對於B 女、C 男身心損害較小
    之方式為之。本案起因係B 女、C 男於課業或幫助手足之表
    現未達被告之期望，被告固可於必要範圍內稍加懲處其等，
    然而，依B 女、C 男之年齡、智能狀況及所犯過錯程度等因
    素綜合判斷之下，訓誡、罰寫或於家內罰站等較輕微之手段
    ，即可達到教育B 女、C 男改正過錯之目的，實無命其等於
    公眾場合罰跪及手舉寫有「我是乞丐」或「我當乞丐」字樣
    之悔過書之必要，被告如此之管教、懲處，致B 女、C 男被
    迫自我羞辱，造成其等身心因而受創，顯已逾一般父母對於
    子女正當管教之尺度，當屬親權之濫用，而具違法性，被告
    自應對此作為負強制罪責，不得援引民法上之懲戒權阻卻違
    法。
㈣、被告雖以前揭情詞置辯。惟查：
  ⒈被告辯稱：我為了給他們警惕，問他們「我帶你們去循環站
    跪10分鐘好不好」，他們回答「好」，我才帶他們去，如果
    他們說不要，我就不會帶他們去了云云。然而，B 女、C 男
    雖仍年幼，但已能認知於公眾場合罰跪及手舉悔過書等行為
    帶有羞辱之性質，其等亦會希望被告以溝通而非打罵之方式
    教導，均如前述，殊難想像B 女、C 男會在主觀上認為尚有
    無庸自我羞辱之懲處選擇下，自願接受此種極端之不當管教
    。且強制罪本不以「完全」壓制被害人自由為必要， B女、
    C 男在被告之威權壓制下，顯難期待其等直接表示拒絕，是
    縱令被告所辯B 女、C 男回答「好」云云一節屬實，參諸上
    述被告為B 女、C 男之父，其等年紀稚嫩，被告平日對其等
    為打罵之威權管教等影響，尚難認B 女、C 男乃係基於完整
    之自由意志接受自我羞辱之處罰，被告此部分所辯，無從憑
    採。
  ⒉被告辯稱：乞丐的牌子雖然是我叫他們寫的，但重點是不好
    好寫功課，以後可能是乞丐，而不是現在是乞丐云云。惟被
    告命B 女、C 男下跪時所舉之悔過書，寫有「我是乞丐」或
    「我當乞丐」字樣，既經認定如前，不論被告認「我是乞丐
    」或「我當乞丐」所欲表達之真意是否如其所辯，仍無礙該
    行為本質上的自我羞辱，且對於舉牌之人造成之難堪、羞恥
    ，亦無任何差別，其此部分所辯，即難採認。
  ⒊被告辯稱：我原本拍小孩受罰的照片給老師，是要證明請假
    原因，沒想到老師卻通報社工，社工因此聯絡我說不可以這
    樣對小孩，我也允諾，並主動到市政府說明，還受到上親職
    教育的處罰，基隆市政府應該不能再對我提告云云。按市政
    府乃係兒童及少年福利之地方主管機關，且對於兒童犯罪者
    ，主管機關得獨立告訴，兒童及少年福利與權益保障法第6 
    條、第112 條第2 項分別定有明文。查基隆市政府作為主管
    機關，自得對本案獨立告訴，且前揭規定亦未有任何不得告
    訴或喪失告訴權之限制，被告顯然對法律規定有所誤會。況
    刑法第304 條第1 項之強制罪，亦非告訴乃論之罪，縱未經
    告訴，仍無礙本案經起訴及論罪科刑，是以，被告此部分所
    辯，殊難憑採。
㈤、與起訴書不同之認定：
  ⒈起訴書雖記載被告係以「強暴」之方式為本案犯行，然尚無
    證據顯示案發當下，被告以有形之暴力行為強加諸B 女、 C
    男之身體或其他物體，進而抑制其等之自由，是難認被告之
    行為已達強暴之程度，但被告之行為既已該當「脅迫」之要
    件，則無礙被告本案成立強制罪之罪責。
  ⒉另被告辯稱：我沒有叫B 女、C 男脫鞋子再下跪，起訴書記
    載B 女、C 男「赤腳」罰跪是錯誤的等語。經查，證人B 女
    雖於偵訊時證稱：被告叫我跟C 男把鞋子脫掉罰跪等語，然
    證人C 男於偵訊時僅證述確有被罰跪，並未提及脫鞋一事，
    且觀諸卷內現場照片（見偵67卷第33至35頁），限於拍攝距
    離及解析度，亦無法確認B 女、C 男下跪時是否赤腳之狀態
    。因此，依罪疑有利於被告之原則，本院認尚乏充足證據證
    明B 女、C 男下跪時為赤腳，然此細節之更動，不妨礙 B女
    、C 男遭被告脅迫為上開自我羞辱行為之整體認定。
㈥、綜合上情，被告所辯僅係卸責之詞，無從採信。本案事證明
    確，被告犯行洵堪認定，應依法論科。
三、論罪科刑：
㈠、被告行為後，刑法第304 條第1 項已於108 年12月27日修正
    生效，修正前該條項之罰金刑「300 元以下罰金」部分，本
    應依刑法施行法第1 條之1 第2 項前段之規定，提高30倍為
    「9,000 元以下罰金」，立法者為增加法律明確性，並使刑
    法分則各罪罰金數額具內在邏輯一致性，爰將該條之罰金刑
    修正為「9,000 元以下罰金」，無庸再依刑法施行法第1 條
    之1 第2 項前段之規定提高，準此，經比較新舊法之結果，
    對被告並無有利、不利可言，依一般法律適用原則，應逕適
    用裁判時（即修正後）之刑法第304 條第1 項規定論處即可
    ，合先敘明。
㈡、查於案發時，被告為年滿00歲之成年人，被害人B 女、C 男
    均為未滿12歲之兒童，有其等之戶籍謄本在卷可查，是核被
    告所為，係犯兒童及少年福利與權益保障法第112 條第1 項
    前段、刑法第304 條第1 項之成年人故意對兒童犯強制罪（
    公訴檢察官已於本院準備程序及審理期日當庭更正法律適用
    ，並經本院告知被告，依檢察一體原則，本院自應以此為檢
    察官所引用之法條，而無庸另行更正）。
㈢、又被告為被害人B 女、C 男之父，有其等之戶籍謄本附卷供
    參，其等屬家庭暴力防治法第3 條第3 款所稱直系血親之家
    庭成員，是被告本案強制犯行，亦構成家庭暴力防治法第 2
     條第2 款所定之家庭暴力罪，惟因家庭暴力防治法對於家
    庭暴力罪並無科處刑罰之規定，故僅依上開兒童及少年福利
    與權益保障法及刑法之規定，予以論罪科刑即可。
㈣、被告以一行為致使B 女、C 男行無義務之事，而同時觸犯 2
    次成年人故意對兒童犯強制罪，為同種想像競合，應依刑法
    第55條規定，僅論以一成年人故意對兒童犯強制罪。
㈤、被告係成年人故意對兒童犯罪，應依兒童及少年福利與權益
    保障法第112 條第1 項前段之規定，加重其刑。
㈥、爰審酌被告不思循適當方式管教子女，竟以上開方式致其子
    女即被害人等被迫自我羞辱，所為顯有不該；兼衡被告否認
    犯行之犯後態度、素行、犯罪之動機、目的、手段及所生危
    害；暨考量其於審理中自述學歷為高職畢業，目前從事木工
    裝潢，每月約賺新臺幣3 萬元，已婚，有0 名未成年子女須
    扶養，配偶尚懷孕0 個月，家庭經濟狀況勉持至小康之間，
    還算過得去等一切情狀，量處如主文所示之刑，並諭知易科
    罰金之折算標準，以資懲儆。
據上論斷，應依刑事訴訟法第299 條第1 項前段，判決如主文。
本案經檢察官陳虹如提起公訴，檢察官張長樹到庭執行職務。
中　　華　　民　　國　　109 　年　　12　　月　　17　　日
                  刑事第二庭    法　官　施又傑
以上正本證明與原本無異。
如不服本判決應於收受送達後20日內向本院提出上訴書狀，並應
敘述具體理由；其未敘述上訴理由者，應於上訴期間屆滿後20日
內向本院補提理由書(均須按他造當事人之人數附繕本)「切勿逕
送上級法院」。
中　　華　　民　　國　　109 　年　　12　　月　　17　　日
                                書記官　連懿婷
附錄所犯法條全文：
兒童及少年福利與權益保障法第112 條
成年人教唆、幫助或利用兒童及少年犯罪或與之共同實施犯罪或
故意對其犯罪者，加重其刑至二分之一。但各該罪就被害人係兒
童及少年已定有特別處罰規定者，從其規定。
對於兒童及少年犯罪者，主管機關得獨立告訴。
中華民國刑法第304 條
以強暴、脅迫使人行無義務之事或妨害人行使權利者，處3 年以
下有期徒刑、拘役或9 千元以下罰金。
前項之未遂犯罰之。